行  政  法  院  判  決                            八十八年度判字第二五四號
    原      告  臺灣省菸酒業產業工會聯合會
    代  表  人  丁○○
    原      告  乙○○
                甲○○
    被      告  丙○○○○○○.
右當事人間因勞動基準法事件，原告不服行政院勞工委員會中華民國八十七年三月四
日台八七勞訴字第○三八○○八號再訴願決定，提起行政訴訟。本院判決如左︰
    主  文
原告之訴駁回。
    事  實
緣原告係被告各生產工廠員工組成之工會與會員，自民國七十三年八月一日起被告即
實施勞動基準法，惟迄至七十七年六月三十日止，被告員工每週仍工作四十八小時，
每週六下午亦上班四小時，七十七年三月十二日被告以七七公人一字第一一三八號函
知各單位，對加班（工）費之運用，應確定依照「臺灣省政府所屬適用勞動基準法之
事業機構加班管制要點」暨公務員兼具勞工身分者延長工作加給標準辦理，更於七十
八年一月二十六日七八公人一字第○○三一七號函示補發加班費，但僅發給被告所
屬總局及分局員工，對各生產工廠員工未予發給，原告請求比照給付，被告以八十四
年十一月八日八四公人字第四五七九三號函覆無發給之依據而予否准，原告不服，提
起訴願、再訴願，遞遭程序上駁回，遂提起行政訴訟，經本院判決再訴願決定及訴願
決定均撤銷。一再訴願決定經實體審酌，仍遞予駁回，原告循序提起本件行政訴訟，
茲摘兩造訴辯意旨於次：
原告起訴意旨略謂︰一、依：(一)臺灣省政府勞工處七十七年七月十四日以七十七勞一
一字第一七九三六號函示；「關於公賣局暨其所屬單位未奉核定一體適用勞動基準法
前，其延長工時支給時數及星期例假日加班未擇日補休，是否仍得一併計補等疑義，
經報奉行政院勞工委員會核復略以：不論有無超過勞動基準法之規定，皆應依實際已
發生之事實為準發給工資。」(二)臺灣省政府財政廳七十七年七月十八日以七七財人字
第五三七一一號函示：「公賣局奉核定追溯自七十三年八月一日起適用勞基法，有關
應補發工人退休金及員工加班費經估計約十八億餘元；在未奉核發前擬請悉數保留，
並分別以七七年度各費用別及過期帳支出科目併決算辦理，同意照辦。惟仍應俟省府
准予核發後再予動支。」依此臺灣省政府財政廳函文亦明示同意被告核定補發系爭加
班費，並經編列預算備支。足證被告與臺灣省政府均已核定補發原告之加班費在案。
(三)臺灣省政府勞工處七十七年六月三十日以勞二字第一六五八八號函示交通處高雄
港務局：「貴處所屬高雄港務局等公務員兼具勞工與身份者，依勞動基準法第二十四
條、第三十九條規定延長工時及假日出勤加發工資，自應依上開釋示辦理。」(四)臺灣
省政府印刷廠八十一年六月三十日以八一省印人字第○七八五號函示：「本廠職員於
七十三年八月一日起至七十七年六月三十日間，每週六下午不上班，如因業務需要，
凡上班者一律發給延長工時工資。」(五)臺灣省政府交通處鐵路管理局七十七年七月二
十九日以七七鐵人三字第一七一四四號函示：「有關本局員工加班費追溯補發日期、
補發項目及計資內涵，奉省府函示如次：(1)加班費追溯自七十三年八月一日起發給。
(2)發給項目計有1.延長工時工資（薪資）2.國定假日出勤工資（薪資）3.特別休假應
休而未休工資（薪資）等三項。」可見臺灣省政府對其隸屬之省營機構均核定對於兼
具勞工身分之員工，應追溯自七十三年八月一日開始實施勞動基準法之日起，發給延
長工時加班費。因此，同屬相同身分之原告自無受到差別待遇之理由。(六)臺灣省議會
第九屆第十次定期大會決議，通過「丘日銘先生等陳情案」，省政府‧９‧府人
三字第八九四八四號函行政命令規定生產事業單位仍應照往例規定星期六應工作八小
時，此規定是在勞基法公布實施前所訂定，依法律優於命令之原則，請省政府依照勞
基法有關規定，迅速發給陳情人等所請求發給之加班費，以符規定。(七)臺灣省政府八
十一年四月六日以八一府財人字第一六○一○四號函示被告，就原告陳情按勞動基準
法補發加班費案，指派省府委員陳正雄先生主持邀請各委員暨有關廳處代表研商獲致
結論；「本案宜單純化，請按一般機關員工加班及勞基法有關勞工延長工作時間之規
定，由機關首長或事業主依法令處理，本案退回菸酒公賣局，由公賣局依事實情形，
工作需要，本權責自行處理。」被告應遵循辦理。(八)行政院勞工委員會八十四年六月
二十九日以台八十四勞動二字第一二一六八七號書函示：「．．．惟公賣局所屬各生
產工廠於七十七年六月前之每週工時為四十八小時，較所屬各分局、試驗所每週工時
四十四小時為高，故宜否發給週六下午工作之加班費，可由勞資協商後報請臺灣省政
府決定。」(九)臺灣省政府八十三年十一月二十九日以八三府人四字第一六六四四六號
函示：「就本案爭議，責由公賣局依事實情形，工作需要，本權責自行處理；惟如仍
有困難，應請詳實擬訂可行方案，循行政體系層報釋示。」(十)臺灣省政府財政廳八十
三年十一月十八日以八三財人字第○一四一九九號函示被告：「應依省府八十一年四
月六日八一府財人字第一六○一○四號府函原則，請於一個月內研覓妥當途徑協助予
以解決。」被告八十三年十一月二十四日八三公人字第五○○六○號函示，略謂：「
本局生產工廠公務員兼具勞工身分者應自勞基法實施之日起停止適用該行政命令規定
，而准予依勞基法從優選擇一般公務人員每週上班四十四小時之規定，並補發週六下
午上班之超時工資。又基於同一機構員工上班時間一致原則，本局各工廠純勞工部分
擬比照辦理。」被告同意原告應比照其他員工，補發週六下午加班之超時工資。被告
已為如此決定，何能變更之！二、依上開各機關相關公文函示，被告應依法發給原告
自七十三年八月一日起至七十七年六月三十日止之週六下午四小時加班費。距被告竟
再違反上級機關函示，並不遵行其決定。並持臺灣省政府財政廳八十四年十月十八日
八四財一字第七九五三七號函所載：「貴局生產工廠員工陳情改發七十三年八月一日
至七十七年六月三十日週六下午工時延時工資一案，有關加班及延長工時法令規定明
確，是否加班之認定，係屬貴局權責，如符合加班及勞基法延長工作時間之規定，請
本權責自行處理。」為拒發依據，惟查臺灣省政府財政廳八十四年十月十八日八四財
一字第七九五三七號書函明確指出：(一)有關加班及延長工時，法令規定明確，(二)是否
加班之認定，係屬被告權責，如符合加班及勞基法延長工作時間之規定，請本諸權責
自行處理。(三)本案經簽奉省長核定。被告自應遵循辦理。臺灣省政府既已明確裁示應
補發加班費，依公務員服務法之規定，被告應不得規避推諉，其推拖違抗作出不予補
發之處分，其違法甚明。三、再訴願決定書理由欄引據臺灣省政府七十年九月三十日
七十府人三字第八九四八四號函示所載：「．．．生產單位仍照往例規定，星期六應
工作八小時。」惟再訴願決定機關全然未查被告召開勞資協商會議結論，已稱上開法
令為「不適宜」。益見再訴願決定之理由前後矛盾，而有違法不當。且再訴願決定理
由又引再訴願機關即行政院勞工委員會於八十年五月七日台八十勞動二字第一○二一
七號函，惟其又未查再訴願機關另於八十四年六月二十九日台八十四勞動二字第一二
一六八七號函，明確裁示：「宜否發給週六下午工作之加班費，可由勞資協商後報請
臺灣省政府決定。」更見再訴願決定理由引據失當之違誤，嚴重損害人民權利。四、
另就本案發給加班費事，被告因係隸屬臺灣省政府，均須遵循臺灣省政府與其相關官
署之指示或命令。此由臺灣省政府財政廳七十七年七月十八日七七財人字第五三七一
一號函略以：「貴局奉核定追溯自七十三年八月一日起適用勞基法，有關應補發工人
退休金及員工加班費經估計約新台幣（下同）十八億元；在未奉核定前擬請悉數保留
，．．．，同意辦理。惟仍應俟省府准予核發後再予動支。」另依行政院八十四年一
月十六日台八四孝授四字第○○○八一號函說明三略以「本案有關之應付款項十五億
餘元保留至今已逾五年，依決算法第七條規定，可免予編列，．．．業已併同八十三
年度決算修正分配繳庫，．．．。惟若嗣後有關機關核釋依法需予發給時，可覈實併
入實際發放年度決算辦理。」依上述函示被告仍須報請上級機關同意並經編列預算核
可後方得發給該項工資，並非該局決行即核發。距被告竟以八十四年十一月八日公人
字第四五七九三號函覆原告稱：「因此公賣局目前並無發給本案週六加班費（延時工
資）之依據，應明確對員工詳予答覆其請求未便同意，員工有異議可依法循訴願、再
訴願、行政訴訟之行政救濟途徑處理。」鑒於被告明知本件加班費核發應由臺灣省政
府核定，且臺灣省政府亦已核定依法應予核發。竟仍恣意不予發放之單方處分，直接
損害原告之權利或利益，顯屬違法或不當之行政處分，自得提起行政救濟。五、綜上
論結，被告就七十三年八月一日起七十七年六月三十日止之週六下午四小時加班費補
發事，雖同意發給，惟竟僅發給總局及分局員工，對各生產工廠之員工，即原告等人
，卻拒絕發給，顯屬違法不當，且有嚴重歧與差別待遇之不公平情事。鑒於臺灣省
政府已明示應予發給，而被告卻未遵循其上級機關命令，拒絕發給，自屬違法之行政
處分。為此，請判決將原處分及一再訴願決定撤銷，命被告依法發給加班費，以維法
紀，而保權益等語。
被告答辯意旨略謂︰一、被告所屬各生產工廠在七十七年七月一日以前，週六應工作
八小時，故週六下午工作非屬「加班」，其理由如下：(一)公務員服務法第十一條規定
「公務員辦公應依法定時間」，但何謂法定時間，並未明定，臺灣省政府七十府人三
字第八九四八號函明示「．．．惟生產單位仍照往例規定，星期六應工作八小時。」
故週六下午亦屬「法定上班時間」，自無所謂「延長工時」之問題。(二)被告總局，各
分局及試驗所每週工作時間向為四十四小時，星期六下午不上班，如因業務需要出勤
工作者，原依「臺灣省公營事業機構超時加給標準表」核發加班費，自七十七年勞工
委員會核定上述機構亦適用勞動基準法並追溯自七十三年八月一日該法公布實施之日
起，自應重新依據該法規定計算該段期間加班之延時工資扣除原已核發之加班費後補
發其差額，並非將原非加班之事實變更為加班並予補發加班費之情形。至被告生產工
廠係生產單位其員工星期六應工作八小時，即每週工作四十八小時，與勞動基準法第
三十條第一項規定時數相同，因此生產工廠公務員兼具勞工身分者之工作時數並無優
於勞基法之情形，自無所謂擇優適用之問題。至純勞工部分其工作時間依勞基法規定
向為每週工作四十八小時，故於七十七年六月三十日前工廠星期六下午上班係屬正常
工作時間，自非延長工作時間。原告提出之理由中所稱省勞工處七十七勞二字第一七
九三六號函示略以：「未奉核定一體適用勞動基準法前，其延長工時支給時數及星期
例假日加班未擇日補休．．．不論有無超過勞動基準法之規定，皆應依實際已發生之
事實為準發給工資」。按該函係就原已屬延時工作之時數應發給工資問題加以規定，
而本案原告等其要求係欲將原屬正常工作時間（週六下午四小時）追溯改認定為延長
工時並補發延時工資，情形並不相同，自不宜援用。二、類此案件被告所屬台北酒廠
退休廠長謝乾鐠等二員提起民事訴訟，經臺灣台北地方法院民事判決：「原告之訴及
假執行之聲請均駁回．．．」該二人再提上訴並經臺灣高等法院民事判決上訴駁回，
判決書載明：「案屬薪資爭議，應循行政救濟途徑解決，．．．。即令認為屬於普通
法院之審判權限，其請求亦屬無理由，而不應准許。」該案並經判決確定。三、被告
為支應追溯實施勞動基準法應補發之工人退休金及員工加班費估列所需經費約十八億
元，惟其間因仍有部分發放疑義陳報財政廳釋示中，於未奉該廳核復前均暫以最高標
準估列。案奉臺灣省政府財政廳七十七年七月十八日七七財人字第五三七一一號函略
以：「貴局奉核定追溯自七十三年八月一日起適用勞基法，有關應補發工人退休金及
員工加班費經估計約十八億元；在未奉核定前擬請悉數保留，．．．同意辦理。惟仍
應俟省府准予核發後再予動支。」另依行政院八十四年一月十六日台八四孝授四字第
○○○八一號函說明三略以：「本案有關之應付款項十五億餘元保留至今已逾五年，
依決算法第七條規定，可免予編列，．．．業已併同八十三年度決算修正分配繳庫，
．．．。惟若嗣後有關機關核釋依法需予發給時，可覈實併入實際發放年度決算辦理
。」依上述來函，被告仍須報請上級機關同意後方得發給該項工資，並非被告決行即
可核發。原告所舉均為被告鑒於法令，尚無核發系爭加班費之依據而具函請示上級機
關可否另基於工廠員工與分局員工間公平之觀點同意補發，尚不宜據以指稱本局有權
並已決定發給該項延時工資而延宕不發。何況上開各請示案並奉臺灣省政府財政廳八
四財一字第七九五三七號函示略以：「有關加班及延長工時法令規定明確，是否加班
之認定，係屬貴局權責，如符合加班及勞基法延長工作時間之規定，請本權責自行處
理。」復經臺灣省政府吳副省長容明於八十四年十月三十日召開研商會議結論略以：
「因此公賣局目前並無發給本案週六下午上班之加班費（延時工資）之依據。應明確
對員工詳予答復，其請求未便同意。」四、本案依據勞動基準法有關工作時間之規定
、各級機關行政命令及司法訴訟判決均無發放之依據，自無法依原告之請求發給七十
三年八月一日至七十七年六月三十日間週六下午上班延長工時之工資。原處分並無違
誤，敬請駁回原告之訴等語。
    理  由
按「勞工每日正常工作時間不得超過八小時，每週工作總時數不得超過四十八小時。
」為七十三年七月三十日公布之勞動基準法第三十條第一項所明定。又行政院六十年
七月十日台六十人政參字第二一五九五號令規定：「臺灣省地方機關、公營事業機構
、學校及性質特殊之機構辦公時間由臺灣省政府或各主管機關於每天辦公八小時限度
內自行訂定。」臺灣省政府七十年九月三十日七十府人三字第八九四八四號函明示：
「．．．(3)其他地區省屬各事業機構、．．．辦公時間仍照規定在每日上下午各四小
時，星期六下午休息之原則下自行訂定，並陳報其上一級主管機關核備實施，惟生產
單位仍照往例規定，星期六應工作八小時。」而「臺灣省政府依行政院規定通函省屬
各事業機構之生產單位星期六應工作八小時，此項規定與行政院之規定並無違背，亦
與勞動基準法之規定並無牴觸，故該等生產單位之勞工及公務員兼具勞工身分者在民
國七十七年七月一日前每週六工作八小時應屬適法。」亦經行政院勞工委員會八十年
五月七日台八十勞動二字第一○二一七號函所釋示。查本件原告係被告所屬各生產工
廠員工組成之工會與會員，自七十三年八月一日起被告所屬單位實施勞動基準法，惟
迄至七十七年六月三十日止，被告員工每週仍工作四十八小時，每週六下午亦上班四
小時，七十七年三月十二日被告以七七公人一字第一一三八號函知各單位，對加班（
工）費之運用，應確定依照「臺灣省政府所屬適用勞動基準法之事業機構加班管制要
點」暨公務員兼具勞工身分者延長工作加給標準辦理，更於七十八年一月二十六日七
八公人一字第○○三一七號函示補發加班費，但僅發給總局及分局員工，對各生產工
廠員工未予發給，原告請求比照給付，惟被告認無發給之依據爰予否准。經核與首開
法令規定並無不合，一再訴願決定遞予維持，亦均無違誤。原告雖主張被告就七十三
年八月一日起至七十七年六月三十日止之週六下午四小時加班費補發事，雖同意發給
，惟竟僅發給總局及分局員工，對各生產工廠之員工，即原告等人，卻拒絕發給，顯
屬違法不當，且有嚴重歧與差別待遇之不公平情事。鑒於臺灣省政府已明示應予發
給，而被告隸屬臺灣省政府，卻未遵循其上級機關命令，拒絕發給，而為違法之行政
處分云云。然查被告所屬總局、各分局及試驗所員工，每週工作時間在勞動基準法施
行前即向為四十四小時，星期六下午不上班，如因業務需要出勤工作者，原依「臺灣
省公營事業機構超時加給標準表」核發加班費，自七十七年行政院勞工委員會核定適
用勞動基準法並追溯自七十三年八月一日辦法公布實施之日起，自應重新依據該法規
定計算該段期間加班之延時工資扣除原已核發之加班費後補發其差額。惟並非將原非
加班之事實變更為加班並予以補發加班費之情形。至被告所屬生產工廠係生產單位其
員工星期六應工作八小時，即每週工作四十八小時，與勞動基準法第三十條第一項規
定時數相同，因此生產工廠公務員兼具勞工身分者所適用之公務員法令規定之工作時
數並無優於勞基法之情形，自無所謂擇優適用之問題；至於純勞工部分其工作時間依
勞基法規定向為每週工作四十八小時，故於七十七年六月三十日前工廠每週上班四十
八小時，即星期六亦下午上班，仍屬正常工作時間，亦非延長工作時間。自不得據為
補發加班費之論據。另查臺灣省政府財政廳八十四年十月十八日八四財一字第七九五
三七號函示被告略以：「有關加班及延長工時法令規定明確，是否加班之認定，係屬
貴局權責，如符合加班及勞基法延長工作時間之規定，請本權責自行處理。」復經臺
灣省政府吳副省長容明於八十四年十月三十日召開被告所屬各工廠員工週六下午加班
費問題協商會議結論略以：「因此公賣局目前並無發給本案週六下午上班之加班費（
延時工資）之依據。應明確對員工詳予答復，其請求未便同意。」此有該函及協商會
議紀錄各乙份在可稽，尚難謂臺灣省政府已明示應予發給系爭加班費。是原告上開
主張尚無可採。另被告所屬台北酒廠退休廠長謝乾鐠等二員就系爭加班費提起民事訴
訟，經台灣高等法院八十二年度勞上字第二十四號判決以「案屬薪資爭議，應循行政
救濟途徑解決，．．．。即令認為屬於普通法院之審判權限，其請求亦屬無理由，而
不應准許。」為由，判決敗訴確定在案，併此指明。綜上所述，原處分及一再訴願決
定，於法均無不合，原告起訴意旨並無理由，應予駁回。
據上論結，本件原告之訴為無理由，爰依行政訴訟法第二十六條後段，判決如主文。
中    華    民    國     八十八      年      二      月       四        日
                    行 政 法 院 第 二 庭
                                審 判 長 評  事      陳  石  獅
                                         評  事      徐  樹  海
                                         評  事      彭  鳳  至
                                         評  事      黃  合  文
                                         評  事      林  茂  權
右  正  本  證  明  與  原  本  無  異
                                         法院書記官  蘇  金  全
中    華    民    國     八十八      年      二      月       六        日
